【裁判字號】    97,再,1
【裁判日期】    971126
【裁判案由】    竊盜
【裁判全文】
臺灣高等法院臺南分院刑事判決      97年度再字第1號
上  訴  人
即  被  告  乙○○
上列上訴人即被告因竊盜案件，不服臺灣臺南地方法院89年度易
字第176號，中華民國89年3月7日第一審判決（起訴案號：臺灣
臺南地方法院檢察署88年度營偵字第985號、88年度營偵字第
1046號），提起上訴，本院判決（89年度上易字第762號）確定
後，檢察官聲請再審，經本院准予再審，本院更為判決如下：
    主      文
原判決撤銷。
乙○○無罪。
    理      由
一、公訴意旨略以：被告乙○○於民國 (下同)87年7月間，將其
    所有坐落台南縣新營市○○○段721號面積0.1822公頃之土
    地，以月租新台幣（下同）25000元租期1年，租予年約30餘
    歲之不詳名字之李姓男子，嗣知該男子在其土地上放置貨櫃
    ，內設儲油槽並接管盜取附近中國石油股份有限公司（下稱
    中油公司）輸油管線內之油品，而仍基於幫忙竊盜之犯意，
    按期（每3月1期）收受租金而提供土地予該男子設置管線、
    油槽以供竊油之用，迄88年4月間止，共計竊取價值計8百餘
    萬元之各類油品。嗣經中油公司發覺該處油料輸出入異常，
    報警於88年4月13日，在台南縣新營市○○段650號土地上查
    獲盜接之油管4條，並循管路查獲置於前開同地段721號土地
    之貨櫃一只及內有柴油4.9公秉之儲油槽一個、油管壹批、
    工具壹批（吸油管、鋸子、扳手、九十度取樣開關各壹支）
    。因認被告乙○○涉有刑法第30條、第320條第1項之幫助竊
    盜罪嫌云云。
二、按犯罪事實應依證據認定之，無證據不得推定其犯罪事實；
    又不能證明被告犯罪者，應諭知無罪之判決，刑事訴訟法第
    154條、第301條第1項分別定有明文。次按刑事訴訟法上所
    謂定犯罪事實之證據，係指足以認定被告確有犯罪行為之積
    極證據而言，該項證據自須適合於被告犯罪事實之認定，始
    得作為斷罪之資料，而認定不利於被告之事實，須依積極證
    據，苟積極證據不足為不利於被告事實之認定時，即應為有
    利於被告之認定，更不必有何有利之證據，最高法院29年上
    字第3105號、30年上字第816號分別著有判例可資參照。
三、本件公訴意旨認上訴人即被告乙○○涉有幫助竊盜罪嫌，係
    以(一)告訴人中油公司於87年7月間，發現其所埋設之高嘉輸
    油管線時有輸收油料數量不符之情形，嗣以儀器探測漏油地
    點，乃於前揭時地發現遭人私接油管盜油，經循盜油管線追
    查，而在被告所有之前開土地上查獲貨櫃一只及設於貨櫃內
    之儲油槽一個等物，槽內尚有4.9公秉之柴油，該輸油管線
    自87年7月起至88年4月13日查獲止，總計被竊價值8百餘萬
    元之各類油品等情，業據該公司前嘉義營業處嘉義油庫庫長
    鄭榮林於警訊陳明在卷，並有扣押書、保管單、輸油虧損量
    統計表及查獲現場照片在卷可稽；(二)被告於偵訊供承係伊於
    民國87年7月間，將其所有坐落台南縣新營市○○○段721號
    面積0.1822公頃之土地，以月租新台幣（下同）25000元租
    期1年，租予年約30餘歲之不詳名字之李姓男子不諱；(三)證
    人鄭榮林復證稱前開土地僅使用約2、30坪，其餘皆未利用
    。(四)綜合被告以每月25000元之價格出租面積約600坪之土地
    而承租人僅使用其中2、30坪放置一只貨櫃；被告每日均至
    貨櫃後方之土地養雞及以前開方式竊油必使用大型車輛進出
    運送竊得之油料等情，謂被告自出租該地時起至本件查獲時
    止，10個月均不知承租人在該地竊油，顯違背常情等語為辯
    。
四、程序方面：
    按被告以外之人於審判外之陳述，雖不符刑事訴訟法第159
    條之1 至第159條之4之規定，而經當事人於審判程序同意作
    為證據，法院審酌該言詞陳述或書面陳述作成時之情況，認
    為適當者，亦得為證據。當事人、代理人或辯護人於法院調
    查證據時，知有第159條第1項不得為證據之情形，而未於言
    詞辯論終結前聲明異議者，視為有前項之同意，刑事訴訟法
    第159條之5定有明文。查本件被告於言詞辯論終結前，對於
    下述本院採為認定犯罪事實依據之供述之證據能力，均未聲
    明異議，復經本院於審理時逐一提示予被告表示意見，本院
    審酌該等供述證據之取得過程並無瑕疵，與本案待證事實間
    復具有相當之關聯性，以之為本案證據並無不當，自得採為
    本件認定事實之基礎，至於證明力如何，則為本院自由裁量
    、判斷之範圍，合先敘明。
五、實體方面：
  (一)訊據被告乙○○堅決否認有上揭幫助竊盜犯行，辯稱：該土
    地係於87年7月間租予一不詳姓名之李姓男子，伊並不知該
    李姓男子在該地設置油槽竊油，現該李姓男子業經警查獲確
    係甲○○及另一共犯陳典發所為，並經判決在案等語。
  (二)經查：
  (1)刑法之幫助犯，非但行為之外形可認為幫助，且必須與正犯
    有犯意之聯絡。若幫助之人，誤信為正當行為，並無違法之
    認識，則其行為縱予正犯以助力，尚難遽令負幫助之罪責（
    最高法院20年台上字第1828號）。
  (2)被告乙○○自警訊中即供稱：「該土地係於87年7月時承租
    給乙名不詳中年男子使用，我不知道他利用該地藏放油槽盜
    取中油油料。」、「當初我有核對他身份證，現回想印象他
    姓名李煌，身份證住址是臺南市、特徵35歲、身材瘦高、
    膚黝黑、鼻挺，身高約180公分。」、「每月租金新臺幣二
    萬五千元，三個月算一次，他均會自動拿租金到我住所給我
    。該建築物均是他承租後即建造。有告知我知情要建造鋼板
    圍牆。」、「他告訴我要從事地下室工程，需圍牆放置機械
    ，貨櫃內要儲藏重要工具。」、「我曾經看見向我租地之人
    及另一名矮小男子，年約五十歲，駕駛大貨車並加高蓋帆布
    。到鐵門內引擎發動，未發現有何異狀及汽油味。」、「租
    用期間該貨櫃一直深鎖著，除此之外並無可疑之處，我不曾
    進去裡面。」（880414警詢筆錄，警卷6741號，第2-3頁、
    880427警詢筆錄，警卷6741號，第8頁）；於本院審理時，
    亦供稱：「（法官問：土地出租後有無在去看過？）曾去過
    ，但不知他做什麼事。」、「租金三個月拿一次，二萬五千
    元。」、「說要作工程，我有問他機械為何沒有看到，他稱
    機械在第一工地，貨櫃是要放較精密的機械。」、「他的貨
    櫃外緣尚有圍牆圍起來，油管未洩漏所以聞不到。」、「油
    管是在高速公路之東邊，我的地在西邊，油管是金屬，距離
    有一公里遠。」等語。（見本院八十九年上易字第七六二號
    卷第24頁反面-25頁），由此足證被告乙○○應自始自終均
    不知悉伊所出租給甲○○之男子係在竊取中油公司之石油情
    事。
  (3)再查，本件竊盜案之正犯甲○○及共犯陳典發二人於96年1
    月經臺灣臺南地方法院檢察署檢察官以96年度偵字第14136
    號起訴，並於97年8月6日經本院對甲○○判處有期徒刑3年6
    月及對共犯陳典發判處有期徒刑3年確定在案（本院97年度
    上易296號），而正犯甲○○及共犯陳典發二人於本院97年
    上易字第296號審理中為了逃避刑責始終否認有向本案被告
    乙○○承租上開土地，惟據被告乙○○自始自終於審理中均
    指證確係甲○○向其承租土地之男子甚詳在卷足稽，而甲○
    ○及陳典發亦未曾有指證被告乙○○對於本件竊盜案有何犯
    意聯絡及幫助之行為，是甲○○、陳典發對於本件竊盜案雖
    經判刑確定，但仍無證據可證明被告乙○○亦有參與竊盜之
    犯行。
  (4)又據證人許忠慶於偵查中證稱：「（你是否知道甲○○、陳
    典發於八十七年七月至隔年四月間曾在台南縣新營市○○○
    段七二一地號竊取中油的油品？）那時我還沒有跟他認識。
    去年七月至九月時，陳典發開車載我回我家，到我家附近洗
    衣店，他說有…租地，沒有說何時租的，他有把契約書拿回
    來，不然就被發現了。陳典發的意思是他們二個人一起去租
    ，但是用甲○○的名字租地」等語（見96年度他字第812號
    偵查卷第80頁）。證人許忠慶於偵查中復證稱：「（你與甲
    ○○及陳典發有無仇恨？）沒有」等語（見同卷第81頁）。
    足證陳典發曾告知證人許忠慶其有租地，並將契約書拿回來
    而避免為人發覺，且租約係使用甲○○之名字而承租土地，
    而此一證詞，經核與本案被告乙○○於該案所證述：「（如
    何知道陳典發及甲○○？）因為被告二人的朋友許忠慶是住
    在我家附近，曾經拿衣服給我洗過」、「（你如何知道被告
    二人有涉嫌你被警方起訴竊盜的案件？）因為我被陷害，我
    也有在注意報紙的新聞，我去找承辦警員，他拿相片給我指
    認。一剛開始許忠慶有點提醒我我以前發生竊盜案件他知道
    ，他說陳典發有跟他講過，陳典發有載他到我家的巷口怕被
    我認出來，然後許忠慶跟我說宜蘭有發生類似的案件叫我要
    注意，所以我就去找分局的承辦警員瞭解，分局的員警拿甲
    ○○及陳典發的照片給我指認，我才認出他們二人就是跟我
    承租土地的人。後來警察有借提他們到新營，我也有去指認
    過」等語互核相符（見原審96年度易字第1370號，第49-50
    頁）。觀諸證人許忠慶與他案被告甲○○、陳典發等二人較
    無利害關係存在，故其證詞乃較為客觀、中立，而此一證詞
    復與本案被告乙○○上開證詞互核一致，足證甲○○、陳典
    發向乙○○承租座落於台南縣新營市○○○段721地號中面
    積0.1822公頃之土地之人，其所使用之名字係「甲○○」，
    觀諸承租土地後，前開土地上有搭建鐵皮圍籬、設置電動門
    及小門，並於圍籬內放置貨櫃屋等節。前揭土地既為甲○○
    所承租，並經證人許忠慶證稱：「陳典發開車載我回我家，
    到我家附近洗衣店，他說有租地，沒有說何時租的，他有把
    契約書拿回來，不然就被發現了。陳典發的意思是他們二個
    人一起去租，但是用甲○○的名字租地」等語明確，業如前
    述。是據上開供述情節，僅足証明前開土地確為本案被告乙
    ○○出租，但尚難以出租該地即可推認被告乙○○即具幫助
    竊盜之認識，或對行竊之事已有預見或與之有何犯意聯絡或
    有何幫助之犯意。
  (三)綜上所述，本案被告僅出租其所有之土地與甲○○，但尚難
    以出租該地即可推認被告即具幫助竊盜之認識，或對行竊之
    事已有預見或與之有何犯意聯絡或有何幫助之犯意，則被告
    乙○○所為核與刑法第30條、第320條第1項幫助竊盜罪之構
    成要件尚有不符，本件既無積極明確事證足資證明被告乙○
    ○確有公訴意旨所述犯行，是本件尚屬不能證明被告有上述
    竊油之罪嫌。原審疏未詳查，遽認被告乙○○有幫助竊取石
    油之犯行，並加以論罪科刑，容有未洽。被告上訴意旨，指
    摘原判決採證不當，否認其有犯罪，為有理由，自應由本院
    將原判決撤銷，改諭知被告乙○○無罪之判決。
據上論結，應依刑事訴訟法第436條、第369條第1項前段、第364
條、第301條第1項，判決如主文。
本案經檢察官李傳來到庭執行職務。
中    華    民    國    97    年    11    月    26    日
                  刑事第五庭    審判長法  官  楊明章
                                      法  官  戴勝利
                                      法  官  顏基典
以上正本證明與原本無異。
不得上訴。
                                      書記官  呂嘉文
中    華    民    國    97    年    11    月    27    日


司法院資訊處製作；財團法人民間司法改革基金會備份。
